【裁判字號】    97,交聲,445
【裁判日期】    980119
【裁判案由】    違反道路交通管理處罰條例聲明異議
【裁判全文】
臺灣基隆地方法院交通事件裁定         97年度交聲字第445號
移送機關即
原處分機關  交通部公路總局臺北區監理所基隆監理站
異  議  人
即受處分人  甲○○
                    國民
輔  佐  人  乙○○
上列受處分人因違反道路交通管理處罰條例聲明異議案件，對於
交通部公路總局臺北區監理所基隆監理站於中華民國97年12月23
日所為之處分（原處分：基監字第裁42-CO0000000號），聲明異
議，本院裁定如下：
    主  文
原處分撤銷。
甲○○不罰。
    理  由
一、原處分意旨略以：異議人即受處分人（下稱異議人）甲○○
    於97年5月9日凌晨2時許，駕駛車牌號碼2967-GZ號自用一般
    小客車，行經臺北縣萬里鄉大鵬村頂社時，有「駕車行經有
    燈光號誌管制之交岔路口闖紅燈」之違規行為，為臺北縣警
    察局金山分局警備隊執勤員警當場攔停舉發，爰依道路交通
    管理處罰條例第53條第1 項規定，裁處異議人罰鍰新臺幣（
    下同）5,400元，並依同條例第63條第1 項第3款規定，記違
    規點數3點。
二、異議意旨略以：異議人於97年5月9日駕駛前揭車輛，行經金
    山往基隆途中，有警車在後方跟隨4 個紅綠燈口後，便將異
    議人攔停，並指稱異議人方才於數路口前有闖紅燈之違規行
    為，異議人向員警表示絕無闖紅燈情事，且要求員警提出異
    議人違規之證據，惟員警表示並無拍攝到異議人闖紅燈之照
    片，僅要求異議人簽收舉發違反道路交通管理事件通知單（
    下稱舉發通知單），若有異議，自行去監理站申訴，然異議
    人既自認無闖紅燈之違規行為，故拒絕簽收，且事後異議人
    亦未曾收到任何舉發通知單，卻在數月後收到原處分機關之
    裁決書，指稱異議人因逾期未繳納罰鍰，要吊扣駕駛執照 3
    個月及罰鍰5,400元，故認原處分不當云云。
三、按行為人有違反道路交通管理處罰條例之情形遭當場舉發者
    ，應填製舉發違反道路交通管理事件通知單，並於被通知人
    欄予以勾記，當場舉發者，其通知聯應填記駕駛人或行為人
    姓名、性別、出生年月日、地址、身分證統一編號及車主姓
    名、地址、車牌號碼、車輛種類。被查獲之駕駛人或行為人
    為受處分人時，應於填記通知單後將通知聯交付該駕駛人或
    行為人簽名或蓋章收受之；拒絕簽章者，仍應將通知聯交付
    該駕駛人或行為人收受，並記明其事由及交付之時間；拒絕
    收受者，應告知其應到案時間及處所，並記明事由與告知事
    項，視為已收受。違反道路交通管理事件行為人，未依規定
    自動繳納罰鍰，或未依規定到案聽候裁決，處罰機關應依基
    準表於舉發違反道路交通管理事件通知單送達且逾越應到案
    期限60日之3 個月內，逕行裁決之，違反道路交通管理事件
    統一裁罰基準及處理細則第11條第1 項第1款、第44條第1項
    分別定有明文；又按法院受理交通事件，準用刑事訴訟法之
    規定，道路交通管理處罰條例第89條前段定有明文，是刑事
    訴訟法中有關舉證責任、證據調查等相關規定，在與行政秩
    序罰之本質不相牴觸的前提下，自應予以準用。又依刑事訴
    訟法第154條第2項規定，犯罪事實應依證據認定之，無證據
    不得認定犯罪事實；而認定犯罪事實所憑之證據，雖不以直
    接證據為限，間接證據亦包括在內，然而無論直接證據或間
    接證據，其為訴訟上之證明，須於通常一般之人均不致有所
    懷疑，而得確信其為真實之程度者，始得據為有罪之認定，
    倘其證明尚未達此一程度，而有合理之懷疑存在，法院即應
    為諭知被告無罪之判決，此有最高法院76年度臺上字第4986
    號著有判例可資參照。基於此原則，於法院審理行為人違反
    道路交通管理處罰條例案件時，當有其適用。
四、經查：
  (一)違反道路交通管理事件，於違規人當場拒絕簽收通知單時，
    執勤員警若未記明其事由，而僅註記「拒收」或「拒簽收」
    ，且未將通知聯交付該駕駛人或行為人收受，致違規人不知
    應到案日期、處所、繳納期限等情形，依其舉發程序仍顯然
    與道路交通管理事件統一裁罰基準及處理細則第11條第1 項
    第1 款規定未合。蓋交通勤務警察遇受取締民眾拒絕簽名之
    情形，依上開規定，仍應主動交付舉發違規通知單，並記明
    其事由及交付之時間；仍拒絕收受者，應告知其應到案時間
    及處所，並記明事由與告知事項，以資佐證，始得認為違規
    行為人已受合法告知舉發通知單之內容，而得以依舉發通知
    單上所載之應到案日期是否確實到案聽候裁決，作為違規行
    為人是否逾越應到案日期而未自動繳納罰鍰或到案聽候裁決
    之標準；又依行政程序法第100條第1項：「書面之行政處分
    ，應送達相對人及已知之利害關係人；書面以外之行政處分
    ，應以其他適當方法通知或使其知悉」；第110條第1項：「
    書面之行政處分自送達相對人及已知之利害關係人起；書面
    以外之行政處分自以其他適當方法通知或使其知悉時起，依
    送達、通知或使知悉之內容對其發生效力」；第111條第1項
    第2款：「行政處分有下列各款情形之一者，無效︰一、（
    略）二、應以證書方式作成而未給予證書者（以下略）…」
    ，本件舉發通知單上並未記明異議人拒簽收之事由及已告知
    事項，有舉發通知單影本1紙附卷可稽（參本院卷第7頁），
    復又據證人即本件舉發違規員警張瑞祥於本院審理中證稱：
    「（問：當時交通違規告發單有無寄送異議人？）沒有，當
    時異議人拒簽，有當場告知他到案時間和處所，之後就將告
    發單直接送交分局的裁決室再送到監理站，我確定沒有寄給
    甲○○」等語（本院98年1月14日訊問筆錄第3頁）。則本件
    異議人既未受合法通知應到案日期、處所，揆諸前揭法條及
    說明，舉發員警於異議人拒絕簽收之情形下，即逕將舉發單
    正本及移送聯一併送交裁罰機關，縱有口頭告知相關事項，
    惟未記明其事由及告知事項，亦未將前開舉通知單寄送予異
    議人，則其舉發程序即難謂合法有效。原處分機關未查及此
    ，逕依據異議人逾越應到案日期30日以上逕行裁罰，即亦難
    謂適法。
  (二)又證人即本件舉發違規員警張瑞祥於本院審理中亦證稱：「
    （問：請說明當時你執勤的位置跟異議人闖越紅燈的位置，
    並在現場圖上標示？）我當時是執行臺二線金山、萬里、石
    門路段，零點到4 點惡性違規的交通事件勤務，當時執勤位
    置在金山往萬里的路段上，路段是在加投路到頂社路口，當
    時我們是在巡邏不是在定點查緝，對於當時如何告發異議人
    的過程，我現在已經不太記得，當時發現異議人車速很慢，
    懷疑是酒駕，我不太記得在何處發現異議人闖紅燈的，我今
    天提出的照片上面並沒有異議人闖越的紅燈位置的照片，我
    提出的照片是我們攔停他的位置的照片」，（本院98年1 月
    14日訊問筆錄第3 頁）等語。證人張瑞祥為舉發本件違規之
    員警，其就本身親身經歷之舉發經過所為之證述，屬本件重
    要且唯一之證據方法，惟證人張瑞祥就本件舉發之過程證稱
    不復記憶，是異議人是否有舉發通知單上所載之前揭違規行
    為，均屬不明而有疑義，復無其他方法得以查明佐證，自無
    從認定受處分人確有該當於道路交通管理處罰條例第53條第
    1 項規定「駕車行經有燈光號誌管制之交岔路口闖紅燈違規
    」之事實，從而原處分機關對於異議人所為之裁罰，即欠缺
    依據。異議人否認違規，自屬有據。
五、綜上，本件舉發通知單未合法送達異議人，且尚無證據證明
    異議人有行經有號誌管制之交叉路口闖紅燈之違規行為，原
    處分機關遽對受處分人為前開裁決處罰，即難認為允當。本
    件異議人之異議為有理由，應由本院將原處分撤銷，改諭知
    異議人不罰，以資適法。
據上論斷，依道路交通案件處理辦法第20條前段，裁定如主文。
中    華    民    國    98    年    1     月    19    日
                  交通法庭法    官  林淑鳳
以上正本證明與原本無異。
對於本件裁定如有不服，應於送達後5日內， 向本院提出抗告書
狀，敘述抗告之理由，抗告於臺灣高等法院。
中    華    民    國    98    年    1    月     20    日
                          書 記 官  蕭利峰


司法院資訊處製作；財團法人民間司法改革基金會備份。
